ACORDAO-COMPLETO-2548819

ACÓRDÃO 7011/2022 ATA 39/2022 - SEGUNDA CÂMARA

VISTOS, relatados e discutidos estes autos em que se aprecia ato de concessão de aposentadoria em favor de Rosangela Van Kan Inacio, no cargo de Monitor Bilíngue da Fundação Nacional do Índio (Funai) ,
ACORDAM os Ministros do Tribunal de Contas da União, reunidos em Sessão da 2ª Câmara, com fundamento no art. 260, § 4º, do Regimento Interno do TCU, bem como no art. 6º, § 1º, da Resolução TCU 206/2007, e diante das razões expostas pelo relator, em:
9.1. considerar legal o ato de concessão de aposentadoria de Rosangela Van Kan Inacio, autorizando-lhe registro, ressalvando que a inclusão indevida da rubrica relativa a adicional de insalubridade não mais subsiste nos proventos da inativa;
9.2. dispensar o ressarcimento das quantias indevidamente recebidas de boa-fé pela interessada, consoante o Enunciado 106 da Súmula de Jurisprudência deste Tribunal; 
9.3. determinar à Fundação Nacional do Índio (Funai) que realize as devidas anotações nos assentamentos funcionais da servidora;
9.4. informar à Sefip da necessidade de efetuas as devidas correções no Sistema e-Pessoal;
9.5. notificar a Fundação Nacional do Índio (Funai) a respeito deste acórdão.

APOSENTADORIA, ato de Aposentadoria de ROSANGELA VAN KAN INACIO do quadro de pessoal da Fundação Nacional do Índio.

Segunda Câmara

Fundação Nacional do Índio (Funai)

3. Interessada: Rosangela Van Kan Inacio (CPF XXX.914.400-XX)

13.1. Ministros presentes: Bruno Dantas (Presidente), Augusto Nardes e Antonio Anastasia (Relator).
13.2. Ministro-Substituto presente: Marcos Bemquerer Costa.

ANTONIO ANASTASIA

Aprecia-se ato de aposentadoria (peça 3) em favor de Rosangela Van Kan Inacio, no cargo de Monitor Bilíngue da Fundação Nacional do Índio (Funai) .
2. Reproduzo a seguir a instrução Sefip (peça 5) , ratificada por um dos diretores da unidade (peça 6) , sob delegação de competência do secretário, bem como pelo Ministério Público (peça 7) , no sentido de considerar ilegal a inativação:
"INTRODUÇÃO
Trata-se de ato de aposentadoria, submetido, para fins de registro, à apreciação do Tribunal de Contas da União (TCU) , de acordo com o art. 71, inciso III, da Constituição Federal.  O ato foi cadastrado e disponibilizado ao TCU por intermédio do Sistema e-Pessoal, na forma do art. 2º e 4º da Instrução Normativa TCU 78/2018.
O ato desse processo pertence às seguintes unidades:
Unidade emissora: Fundação Nacional do Índio.
Unidade cadastradora:  Fundação Nacional do Índio.
Subunidade cadastradora: Coordenação-Geral de Gestão de Pessoas.
EXAME TÉCNICO
Procedimentos aplicados
Os procedimentos para exame, apreciação e registro de atos de pessoal encontram-se estabelecidos na Instrução Normativa TCU 78/2018 e na Resolução TCU 206/2007. Essas normas dispõem que os atos de pessoal disponibilizados por meio do e-Pessoal devem ser submetidos previamente a críticas automatizadas, com base em parâmetros predefinidos.
As críticas das informações cadastradas na etapa de coleta do ato foram elaboradas e validadas levando-se em conta as peculiaridades de cada ato. Os itens verificados nessa etapa são inerentes a dados cadastrais, fundamentos legais, mapa de tempo, ficha financeira, assim como eventuais ocorrências de acumulação. Trata-se de verificações abrangentes, minuciosas e precisas e sem a necessidade de ação humana e, portanto, menos suscetível a falhas. As críticas aplicadas estão discriminadas no sistema, no Menu e-Pessoal, opção 'Crítica', que podem ser acessadas mediante concessão de perfil específico a servidores do TCU responsáveis pela análise.
Além das críticas automatizadas, há verificação humana adicional no caso de haver alertas do sistema ou informações não formatadas, como esclarecimentos do gestor ou do controle interno.  
As críticas também consideram os registros do Sistema Integrado de Administração de Recursos Humanos (Siape) . O Siape disponibiliza informações atualizadas sobre as parcelas que integram os proventos, diferentemente, portanto, do e-Pessoal, que informa as parcelas no momento do registro do ato. 
Essa confrontação com o Siape fornece uma visão atual e verdadeira da situação, o que permite descaracterizar irregularidades e inconsistências que, embora constantes do e-Pessoal, já foram corrigidas.
As verificações detectadas no ato encontram-se discriminadas na aba de pendências do ato no sistema e-Pessoal, bem como no espelho do ato contemplado por esta instrução.
Exame das Constatações
Ato: 55823/2020 - Inicial - Interessado (a) : ROSANGELA VAN KAN INACIO - CPF: XXX.914.400-XX
Parecer do Controle Interno: considerar o ato Legal.
Constatações e análises: 
1.1.1. Ato e-Pessoal em substituição a ato Sisac devolvido de acordo com comunicado da presidência do TCU. Data de encaminhamento do ato Sisac ao TCU: 20/11/2018
Justificativa do Gestor de Pessoal: Não há. Verificação efetuada no âmbito do TCU.
Análise do Controle Interno:  Não há. Verificação efetuada no âmbito do TCU.
Análise da Equipe Técnica: Legal
Ato em substituição a ato SISAC devolvido com entrada original no TCU na data de 20/11/2018.
1.1.2. Houve o registro de pelo menos uma rubrica com 'Denominação para análise pelo TCU = Vantagem de caráter pessoal (82107 - VPNI ART.62-A LEI 8112/90 - AP (Vantagem de caráter pessoal - VPNI art. 62-A Lei 8.112/90) - R$ 98,04) .
Justificativa do Gestor de Pessoal: Não há. Verificação efetuada no âmbito do TCU.
Análise do Controle Interno:  Não há. Verificação efetuada no âmbito do TCU.
Análise da Equipe Técnica: Legal
A concessão da vantagem de quintos ou décimos está em consonância com a jurisprudência deste Tribunal e os critérios das Leis 8.911/1994 e 9.624/1998 (os períodos anteriores a 8/4/1998 são suficientes para a incorporação da vantagem de quintos) .
1.1.3. Ato com anexo do tipo 'Sentença judicial' (decisão judicial) .
Justificativa do Gestor de Pessoal: Não há. Verificação efetuada no âmbito do TCU.
Análise do Controle Interno:  Não há. Verificação efetuada no âmbito do TCU.
Análise da Equipe Técnica: Ilegal
O adicional de insalubridade é pago em razão das condições específicas de trabalho, sendo indevido com a aposentadoria do servidor em face de ser interrompida a situação fática que permitia o respectivo pagamento.
1.1.4. Houve o registro de pelo menos uma rubrica com 'Denominação para análise pelo TCU = Decisão judicial (01639 - DECISAO JUD TRAN JUG IS/PSS-PE (Decisão judicial - PSS) - R$ 115,96) .
Justificativa do Gestor de Pessoal: Não há. Verificação efetuada no âmbito do TCU.
Análise do Controle Interno:  Não há. Verificação efetuada no âmbito do TCU.
Análise da Equipe Técnica: Ilegal
A interessado possui rubrica de adicional de insalubridade judicial. Todavia, o adicional de insalubridade é pago em razão das condições específicas de trabalho, sendo indevido com a aposentadoria do servidor em face de ser interrompida a situação fática que permitia o respectivo pagamento, conforme prevê o art. 68, § 2º, da Lei 8.112/1990; por isso, o pagamento é ilegal, devendo ser excluído do contracheque da aposentada.
O quadro resumo de ocorrências e, quando for o caso, o detalhamento da norma legal e da jurisprudência para as inconsistências acima elencadas encontra-se no anexo II dessa instrução. 
Encaminhamento do ato: 
Considerar ILEGAL e recusar registro do ato de Aposentadoria 55823/2020 - Inicial de ROSANGELA VAN KAN INACIO do quadro de pessoal do órgão/entidade Fundação Nacional do Índio, com base nos arts. 71, inciso III, da Constituição Federal, 1º, inciso V, e 39, inciso II, da Lei 8.443/1992 e 260, § 1º, do Regimento Interno. 
Com fulcro no art. 262, caput, do Regimento Interno deste Tribunal, determinar ao órgão/entidade Fundação Nacional do Índio que: 
emita novo ato, livre da irregularidade ora apontada, em substituição  ao ato de Aposentadoria de ROSANGELA VAN KAN INACIO, submetendo-o à nova apreciação por este Tribunal, na forma do artigo 260, caput, também do Regimento.
dispense a devolução dos valores indevidamente recebidos de boa-fé até a data da ciência do órgão/entidade Fundação Nacional do Índio, do acórdão que vier a ser proferido, com base no Enunciado 106 da Súmula da Jurisprudência do TCU.
dê ciência, no prazo de quinze dias, contados da notificação, do inteiro teor desta deliberação (a) o interessado (a) , alertando-o (a) de que o efeito suspensivo proveniente da interposição de eventuais recursos junto ao TCU não o (a) exime da devolução dos valores percebidos indevidamente, caso o recurso não seja provido.
faça cessar todo e qualquer pagamento relativo ao ato impugnado de ROSANGELA VAN KAN INACIO, no prazo máximo de quinze dias, contados da ciência da decisão deste Tribunal, sob pena de ressarcimento das quantias pagas após essa data pelo responsável.
promova a exclusão, no prazo 15 (quinze) dias, contados a partir da ciência desta deliberação, sujeitando-se a autoridade administrativa omissa à responsabilidade solidária, da rubrica apontada em face de manifesta ilegalidade, uma vez que o seu pagamento não encontra respaldo na jurisprudência deste Tribunal.
CONCLUSÃO
A abrangência e a profundidade das verificações levadas a efeito fundamentam convicção de que o ato 55823/2020 pode ser apreciado pela ilegalidade, em razão das irregularidades apontadas no item Exame das Constatações desta instrução, que representam afronta à legislação e à jurisprudência de referência
PROPOSTA DE ENCAMINHAMENTO
Ante o exposto, com fundamento no art. 71, inciso III, da Constituição Federal, no art. 1º, inciso V, e art. 39, incisos I e II, da Lei 8.443/1992, no art. 260 do Regimento Interno do Tribunal de Contas da União, propõe-se: 
Considerar ILEGAL e recusar registro do ato de Aposentadoria 55823/2020 - Inicial de ROSANGELA VAN KAN INACIO do quadro de pessoal do órgão/entidade Fundação Nacional do Índio, com base nos arts. 71, inciso III, da Constituição Federal, 1º, inciso V, e 39, inciso II, da Lei 8.443/1992 e 260, § 1º, do Regimento Interno.
Com fulcro no art. 262, caput, do Regimento Interno deste Tribunal, determinar ao órgão/entidade Fundação Nacional do Índio que: 
faça cessar todo e qualquer pagamento relativo ao ato impugnado de ROSANGELA VAN KAN INACIO, no prazo máximo de quinze dias, contados da ciência da decisão deste Tribunal, sob pena de ressarcimento das quantias pagas após essa data pelo responsável.
dê ciência, no prazo de quinze dias, contados da notificação, do inteiro teor desta deliberação (a) o interessado (a) , alertando-o (a) de que o efeito suspensivo proveniente da interposição de eventuais recursos junto ao TCU não o (a) exime da devolução dos valores percebidos indevidamente, caso o recurso não seja provido.
promova a exclusão, no prazo 15 (quinze) dias, contados a partir da ciência desta deliberação, sujeitando-se a autoridade administrativa omissa à responsabilidade solidária, da rubrica apontada em face de manifesta ilegalidade, uma vez que o seu pagamento não encontra respaldo na jurisprudência deste Tribunal.
dispense a devolução dos valores indevidamente recebidos de boa-fé até a data da ciência do órgão/entidade Fundação Nacional do Índio, do acórdão que vier a ser proferido, com base no Enunciado 106 da Súmula da Jurisprudência do TCU.
emita novo ato, livre da irregularidade ora apontada, em substituição  ao ato de Aposentadoria de ROSANGELA VAN KAN INACIO, submetendo-o à nova apreciação por este Tribunal, na forma do artigo 260, caput, também do Regimento.
 (...) 
Anexo I - Dados do Ato
Ato: 55823/2020 - servidor/instituidor: ROSANGELA VAN KAN INACIO - CPF: XXX.914.400-XX 
Cargo:  - Matrícula no órgão 0443644
Atos com o mesmo CPF Não foram encontrados no Sisac ou e-Pessoal atos com o mesmo CPF do servidor instituidor.
Ficha Financeira do Instituidor - Mês/Ano: 06/2022  - Órgão: FUNDACAO NACIONAL DO INDIO - Cód.Siape: 30202
	Código
	Nome da rubrica
	Valor pago (R$) 
	Matr. Siape

	182
	ADIANT.GRATIF.NATALINA - AP
	2.426,96
	443644

	5
	PROVENTO BASICO
	1.293,49
	443644

	82647
	GAPIN - LEI 11.907/09 AP
	841,09
	443644

	82649
	GDAIN - FUNAI LEI 11.907/09 AP
	811,50
	443644

	82649
	GDAIN - FUNAI LEI 11.907/09 AP
	807,18
	443644

	82704
	GEAAPGPE - LEI 11.784/2008 AP
	795,65
	443644

	18
	ANUÃ?NIO-ART.244, LEI 8112/90 AP
	206,95
	443644

	82107
	VPNI ART.62-A LEI 8112/90 - AP
	98,07
	443644

	TOTAL
		7.280,89

Anexo II 
Quadro resumo de ocorrências
	Núm.ato
	Nome instituidor
	Regime jurídico
	Propostas de mérito
	Inconsistências encontradas
	Qtde incon.

				Controle interno
	Sefip/
TCU
		
	55823/2020
	ROSANGELA VAN KAN INACIO
		Legal
	Ilegal
	- Ato e-Pessoal em substituição a ato Sisac devolvido de acordo com comunicado da presidência do TCU. Data de encaminhamento do ato Sisac ao TCU: 20/11/2018 - Legal
- Houve o registro de pelo menos uma rubrica com 'Denominação para análise pelo TCU = Vantagem de caráter pessoal (82107 - VPNI ART.62-A LEI 8112/90 - AP (Vantagem de caráter pessoal - VPNI art. 62-A Lei 8.112/90) - R$ 98,04) . - Legal
- Ato com anexo do tipo 'Sentença judicial' (decisão judicial) . - Ilegal
- Houve o registro de pelo menos uma rubrica com 'Denominação para análise pelo TCU = Decisão judicial (01639 - DECISAO JUD TRAN JUG IS/PSS-PE (Decisão judicial - PSS) - R$ 115,96) . - Ilegal
	4

Detalhamento da norma legal e da jurisprudência
ADICIONAL DE INSALUBRIDADE - APOSENTADORIA
 
      O adicional de insalubridade é pago em razão das condições específicas de trabalho, sendo indevido com a aposentadoria do servidor em face de ser interrompida a situação fática que permitia o respectivo pagamento, conforme prevê o art. 68, § 2, da Lei 8.112/1990."
É o Relatório.

não há

Procurador Júlio Marcelo de Oliveira

APOSENTADORIA. ADICIONAL DE INSALUBRIDADE INDEVIDO. RUBRICA NÃO MAIS DÁ ENSEJO A PAGAMENTOS IRREGULARES. LEGALIDADE. RESSALVA. COMUNICAÇÕES.

APOSENTADORIA (APOS)

Aprecia-se ato de aposentadoria (peça 3) em favor de Rosangela Van Kan Inacio, no cargo de Monitor Bilíngue da Fundação Nacional do Índio (Funai) .
2. Conforme consta no relatório, a Sefip (peças 5 e 6) e o Ministério Público (peça 7) manifestaram-se pela ilegalidade e negativa de registro, tendo sido verificada a concessão indevida de adicional de insalubridade.
3. Como bem afirma a unidade técnica, o art. 68, § 2º, da Lei 8.112/1990, prevê que "o direito ao adicional de insalubridade ou periculosidade cessa com a eliminação das condições ou dos riscos que deram causa a sua concessão". Por certo, com a inativação, não mais persiste a condição de trabalho que ampara a percepção da parcela.
4. Ocorre que, de acordo com a ficha financeira da interessada (peça 5, p. 5) , essa rubrica - Decisão judicial (01639 DECISAO JUD TRAN JUG IS/PSS-PE (Decisão judicial - PSS) -, cujo valor original era de R$ 115,96, não mais integra os proventos da aposentada.
5. Assim sendo, em discordância com os pareceres precedentes, entendo que o ato deve ser considerado legal, deixando assente no acórdão a irregularidade observada, nos termos do art. 260, § 4º, do Regimento Interno deste Tribunal, transcrito a seguir em sua literalidade: 
"§ 4º Os atos que, a despeito de apresentarem algum tipo de inconsistência em sua versão submetida ao exame do Tribunal, não estiverem dando ensejo, no momento de sua apreciação, a pagamentos irregulares, serão considerados legais, para fins de registro, devendo ser consignada no julgamento a ressalva em relação à falha que deixou de existir."
6. Além disso, assinalo que o art. 6º, § 1º, da Resolução TCU 206/2007, também prevê o registro do ato quando não este não mais dá ensejo a pagamentos irregulares. 
Ante o exposto, voto para que o Tribunal acolha o acórdão que ora submeto a este Colegiado.
TCU, Sala das Sessões, em 1º de novembro de 2022.
ANTONIO ANASTASIA 
Relator